【裁判字號】    90,台上,4952
【裁判日期】    900809
【裁判案由】    因被告等違反懲治盜匪條例等罪案件
【裁判全文】
最高法院刑事判決                                九十年度台上字第四九五二號
    上   訴   人  台灣高等法院台中分院檢察署檢察官
    上訴人即被告  丁○○
                  丙○○
                  乙○○
                  戊○○
    右   一   人
    選 任辯護 人  羅豐胤律師
    上訴人即被告  甲○○
右上訴人等因被告等違反懲治盜匪條例等罪案件，不服台灣高等法院台中分院中華民
國九十年四月三日第二審判決（八十九年度上訴字第二二九六號，起訴案號：台灣台
中地方法院檢察署八十八年度偵字第一七四八二、一七六三四、一八六六七號），提
起上訴，本院判決如左：
    主  文
原判決關於丙○○、乙○○、戊○○非法剝奪人之行動自由暨丁○○、甲○○部分均
撤銷，發回台灣高等法院台中分院。
其他上訴駁回。
    理  由
一撤銷發回部分
本件原判決撤銷第一審關於上訴人即被告丁○○、戊○○、甲○○部分及上訴人即被
告丙○○被訴以非法方法剝奪人之行動自由二罪，上訴人即被告乙○○被訴以非法方
法剝奪人之行動自由部分之判決，改判仍論處丁○○、乙○○共同以非法方法，剝奪
人之行動自由各罪刑；仍論處丙○○、戊○○、甲○○共同以非法方法剝奪人之行動
自由各罪刑，又共同以非法方法剝奪人之行動自由各罪刑（甲○○均為累犯），固非
無見。
惟(一)按共同正犯之所以應對其他共同正犯所實施之行為負其全部責任者，以就其行為
有犯意之聯絡者為限，若他犯所實施之行為，超越原計畫之範圍，而為其所難預見者
，則僅應就其所知之程度，令負責任，未可概以共同正犯論（本院五十年台上字第一
○六○號判例參照）。從而以自己共同犯罪之意思事先同謀，而由其中一部分人實施
犯罪之行為者，其「共謀共同正犯」應對其他「實施共同正犯」所為之犯罪行為負全
部責任者，僅應於其共同謀議計畫犯罪之範圍內，就其所知之程度，負其共同正犯之
責任。其於「實施共同正犯」所為之犯罪行為，因主觀上之認識與客觀上所發生之犯
罪事實不相一致，而有客體錯誤之情形，因「實施共同正犯」雖誤認被害客體，但對
其犯罪行為足以構成犯罪之事實之發生，為其所預見，亦與「實施共同正犯」之本意
初無違背，如確已該當犯罪之構成要件，應由「實施共同正犯」負其責任，固不待言
（本院二十年非字第九四號、二十八年上字第一○○八號判例參照），至「同謀共同
正犯」因實際被害客體非在其共謀犯罪計畫範圍，就此而言，無庸對「實施共同正犯
」所為之犯罪行為負全部責任，應僅就其所知之程度，令負責任，未可概以共同正犯
論。本件原判決事實欄二關於丁○○、丙○○、乙○○、戊○○、甲○○等人剝奪張
玲綺、林松柏行動自由部分，係認定上開被告等人因張俊雄原先口頭委託從事房屋土
地等不動產買賣仲介業務之丁○○代為銷售台中市○○路○段九○－三○巷三二號之
房地，經丁○○登廣告宣傳，覓得有意購買之李鈞華於民國八十八年四月十八日看屋
，李鈞華擬以新台幣（下同）一千一百萬元購買，並於翌日下要約金三十萬元，由丁
○○與張俊雄議價，詎張俊雄竟於同年四月二十六日經由第三人陳先盛、王坤炎之介
紹及代書曾繁富之見證，將上開房地以一千一百五十萬元出售予李鈞華，致丁○○無
法取得仲介之服務報酬，因而心有未甘，並思強押張俊雄索討委託銷售契約書所定相
當於服務報酬之違約金。丁○○乃示意已離職之員工丙○○，約集具有共同犯意聯絡
之乙○○、戊○○、甲○○及另二名已滿十八歲之不詳姓名男子，於八十八年四月二
十九日二十時十八分許，至台中市○○路三七一號張俊雄之住處，先由丁○○、丙○
○進入一樓之立國燈飾店，詢問張俊雄是否在家，在得知張俊雄外出後，丁○○等人
即於附近埋伏等候。當晚近十一時許，張俊雄之女張玲綺偕同男友林松柏返家欲開門
之際，戊○○、甲○○與該二名不詳姓名男子，誤認林松柏即為張俊雄，上前強將張
玲綺、林松柏押上乙○○所駕駛之自用小客車，欲載往台中市西屯區○○○路○段九
八之五號丁○○之辦公處所，共同以非法方法，剝奪張玲綺、林松柏之行動自由。嗣
經丙○○以行動電話與戊○○聯絡，方知押錯人，惟已車行至台中市○○路與漢口路
口，丙○○乃令戊○○等人將張玲綺、林松柏載回原處，迄同日十一時五十分許，張
玲綺、林松柏二人方被帶回台中市○○路三七一號。丙○○、乙○○等人即在屋內，
要求張玲綺轉告張俊雄，應於翌日（三十日）中午十二時前，交付出賣房屋之仲介酬
勞五十萬元，嗣同日十一時十三分許，丁○○等人始行離去等情。則本件被告等七人
其原先共謀犯罪計畫之客體似為張俊雄，乃因「實施共同正犯」之戊○○、甲○○及
另二名已滿十八歲之不詳姓名男子，誤認「林松柏」為張俊雄，並同時將張俊雄之女
張玲綺一併強押上乙○○所駕之自用小客車上，剝奪其行動自由，旋丙○○發現押錯
人，即令車行中之「實施共同正犯」戊○○等人將林松柏、張玲綺送回原處，旋丙○
○等人並進入屋內要求張玲綺轉告張俊雄交付房地仲介酬勞五十萬元，從而，丁○○
、丙○○似非在場實施剝奪林松柏、張玲綺行動自由之「實施共同正犯」，而其原先
共謀犯罪計畫之客體，並非林松柏、張玲綺，此可由其獲悉押錯人後即令送回原住處
可知，揆之首開說明，能否令丁○○、丙○○就此部分負全部罪責，非無再加研求之
餘地。原判決就此部分對被告等應如何負共同正犯之責任，未加辨明、遽行論斷，尚
有判決理由未備之違法。(二)又原判決事實欄四部分，依原判決事實之認定：丙○○於
強押張玲綺、林松柏二人之事件後，由友人即丁○○之老闆廖大欽口中，得悉張俊雄
與李鈞華簽立買賣契約書時，代書曾繁富亦有在場，乃認因曾繁富之介入，從中作梗
，該不動產買賣始未能仲介成功，若未能討回面子，日後難以在仲介業立足。丙○○
乃另行起意，邀集具有共同犯意聯絡之鄭忠正、戊○○、甲○○，擬強行押人，並加
以毆打、恐嚇。四人相約於八十八年六月二十五日上午八時許，在台中市○○路與大
墩十四街口之便利商店前會合，丙○○當場提供玩具手槍二支、手銬二副、膠帶、頭
套等作案工具予戊○○等三人，再由丙○○駕駛自用小客車載鄭忠正、戊○○、甲○
○等人，至台中市○○路七四二之一號曾繁富住處附近等候，見曾繁富之子曾瓊毅駕
駛車牌ＱＰ－４６９２號自用小客車外出，即予尾隨。當日上午八時五十分許，車行
至台中市○○○路○段一○○號萊爾富便利商店前，趁曾瓊毅下車購物甫返回車內之
際，由戊○○、甲○○分持玩具手槍，打開前座之左右車門，並以槍柄毆打曾瓊毅，
將曾瓊毅往後推，鄭忠正則進入車後座，將曾瓊毅往後座拉，隨即以膠帶矇住曾瓊毅
之雙眼，再用頭套套住其頭部，並以手銬將曾瓊毅雙手雙腳反銬於後座，鄭忠正、甲
○○則分別坐在曾瓊毅之兩側，由戊○○駕駛曾瓊毅之自用小客車，開往郊區（鄭忠
正、戊○○曾輪流更替駕駛），以非法方法，剝奪曾瓊毅之行動自由。途中戊○○等
人出手毆打曾瓊毅，致曾瓊毅受有頭部擦傷○‧二×○‧五公分、頸部擦傷○‧三×
二公分、右上肢五處擦傷○‧四×二公分、○‧五×○‧五公分、○‧三×一公分、
○‧三×○‧三公分、○‧三×二公分、左手腕部二處擦傷○‧一×一‧五公分、○
‧三×○‧八公分、左下腿擦傷○‧五×○‧九公分等傷害（傷害部分未據告訴），
並為恐嚇曾瓊毅及其家人，乃詢以曾瓊毅之父親會用多少錢來贖人﹖並逼問曾瓊毅父
母之行動電話號碼及家中電話號碼，即撥打電話至曾瓊毅之家中，向曾瓊毅之父親曾
繁富、母親曾周寶珠恫嚇稱：彼等正在逃亡，曾瓊毅在其手中，要準備一千萬元，否
則將殺害曾瓊毅云云，即掛斷電話，未久，復以電話恫稱：半小時內準備一千萬元，
否則要將曾瓊毅人車燒燬云云，共接續撥打六通電話，致曾瓊毅、曾繁富、曾周寶珠
均心生畏懼。迄當日上午約十一時許，在台中市七期重劃區松竹皇宮酒店附近之停車
場，戊○○、甲○○下車，換開丙○○所駕駛之自用小客車離去。丙○○則囑鄭忠正
駕車將曾瓊毅載往偏僻地區釋放，迄當日下午一、二時許，始將曾瓊毅人車棄置於台
中市南屯區○○○○○道路附近之山區，鄭忠正並自行將曾瓊毅之公事包（內有權狀
、土地過戶卷宗、身分證、駕駛執照、行車執照、新加坡身分證、現金七、八千元）
丟棄於附近之甘蔗園內，方行離去。曾瓊毅掙脫頭套，在雙手雙腳仍遭反銬之情形下
，奮力以腳推開車門，翻滾爬行至附近之甘蔗園內藏匿，至當日下午四時三十分許，
曾瓊毅聽聞路人經過，乃呼求救助，經路人聞聲救援並報警。嗣經警將在曾瓊毅車上
所採到之指紋送鑑結果，與鄭忠正、戊○○之指紋相符，因而循線查獲，並扣得丙○
○所有供犯罪所用之玩具手槍一支等情。並認丙○○等人主觀上並無不法得財之意思
，亦非希圖被害人或其家屬出款贖回曾瓊毅，與擄人勒贖之構成要件有間，要難論以
擄人勒贖之罪，然依原判決事實欄二部分認定之事實，所謂強押張玲綺、林松柏事件
，肇因於張俊雄未依房地仲介業之例規給付丁○○仲介報酬而起，而丁○○係力霸房
屋台中市○○路加盟店之店長，丙○○則為該店離職之員工，如屬無訛，與丙○○並
無直接關連，如有金錢糾葛，亦應存在於丁○○與張俊雄等人之間，原判決事實欄認
定丙○○有「得悉張俊雄與李鈞華簽立買賣契約書時，代書曾繁富亦有在場，乃認因
曾繁富之介入，從中作梗，該不動產買賣始未能仲介成功，若未能討回面子，日後難
以在仲介業立足。」之情形（見原判決第七頁），似與常情有悖，丙○○等人是否藉
機（類同原判決事實欄三部分之情形）而有不法所有之意圖（與是否成立擄人勒贖有
關）﹖或另有隱情，即非無再加詳查之必要，且此部分亦係因張俊雄未依房地仲介業
之例規給付丁○○仲介報酬而起，其與原判決事實欄二部分，是否基於概括犯意所為
，亦非無再加推敲之處，遽行論斷，自不足以昭折服，檢察官及丁○○、丙○○、乙
○○、戊○○、甲○○對原判決事實欄二、四論處罪刑部分指摘原判決不當，尚非全
無理由，應認原判決關於丙○○、乙○○、載乃克以非法剝奪人之行動自由暨丁○○
、甲○○部分有撤銷發回更審之原因。
二上訴駁回部分
按刑事訴訟法第三百七十七條規定，上訴於第三審法院，非以判決違背法令為理由，
不得為之。是提起第三審上訴，應以原判決違背法令為理由，係屬法定要件。如果上
訴理由狀並未依據卷內訴訟資料，具體指摘原判決不適用何種法則或如何適用不當，
或所指摘原判決違法情事，顯與法律規定得為第三審上訴理由之違法情形，不相適合
時，均應認其上訴為違背法律上之程式，予以駁回。本件檢察官上訴意旨略稱：(一)關
於原判決事實欄三部分，該部分未扣案之玩具手槍，據戊○○稱係鄭忠正交其作案用
的（八十八年度偵字第一七六三四號卷第三一頁），足見該把未扣案之玩具手槍非戊
○○所有，但原判決主文竟判處戊○○罪刑併宣告扣案之玩具手槍一支沒收，顯與事
實不符，有理由矛盾之違法。(二)又據戊○○在警訊之供述：丙○○跟被害人王怡仁很
熟，可能是丙○○提供給鄭忠正作為作案目標云云（見同上偵卷第三九頁），與王怡
仁供稱：案發前丙○○、乙○○兄弟，多方打聽其行跡相符（見同上偵卷第一○頁）
，且依戊○○關於作案工具來源之供述（見同上偵卷第五○頁），此部分作案之玩具
手槍是否由丙○○交付鄭忠正，再交戊○○持往作案，不無可能，原判決未調查說明
，遽為乙○○、丙○○對王怡仁擄人勒贖部分無罪之判決，有理由未備之違法云云。
上訴人即被告戊○○上訴意旨略以：(一)懲治盜匪條例業已失效，原判決援引已失效之
懲治盜匪條例論處伊罪刑，其適用法則顯屬不當。(二)又伊係因鄭忠正告稱友人與王怡
仁間有債務糾紛，要其共同前往協助處理，伊僅單純止於協助處理債務糾紛之認知而
已，自始並無勒贖之意圖，且所得僅區區七萬元而已，與一般贖款分配常情有悖。(三)
又對於有利於伊之陳秀美證言及王怡仁因合夥買賣房屋遭解除與丙○○結怨及民事已
和解五十萬元，原判決均未進一步調查審酌並為量刑之參考，亦有調查職責未盡之違
法。(四)況伊僅單純以協助鄭忠正處理債務糾紛之認知，與鄭忠正並無擄人勒贖之犯意
聯絡，自不能令負共犯擄人勒贖刑責，至多僅構成妨害自由罪名而已云云。
惟查關於戊○○對王怡仁擄人勒贖部分，原判決依憑戊○○不利於己之部分自白、共
同被告鄭忠正之部分供述、被害人王怡仁之指述、證人許雅璐之證言、提領現金一百
萬元之存摺影本、內政部警政署刑事警察局八十八年七月二十六日局紋字第七二四號
鑑定書、王怡仁與戊○○、鄭忠正之對質等證據資料，資以認定：鄭忠正（另案審理
）因缺錢花用，竟邀約戊○○與綽號「小弟」之不詳姓名成年男子，共同意圖勒贖而
擄人，由鄭忠正策畫以在三商人壽保險股份有限公司（下稱三商保險公司）擔任經理
之王怡仁為擄人勒贖之對象。三人遂於八十八年五月十四日上午十時許，在台中市○
○路○段七三號三商保險公司之地下室停車場，由戊○○持玩具手槍（未扣案）抵住
王怡仁之腰部，強將王怡仁押回其所有車牌ＰＪ－八二七六號之賓士廠牌自用小客車
內，再由鄭忠正駕駛該車（途中鄭忠正、戊○○曾輪流更替駕駛），戊○○與綽號「
小弟」者分坐在王怡仁兩旁，並毆打王怡仁（傷害部分未經驗傷，亦未提出告訴）。
戊○○隨即藉詞詢問王怡仁是否積欠他人債務？或侵占別人的業績？或睡到不該睡的
女人？否則為何有人要花三百萬元作掉你？王怡仁表示其為經理，整個單位之業績即
為其業績，無須侵吞他人之業績，其與女友間之感情甚篤，並無男女糾紛，且生活單
純，亦無積欠他人債務等語。鄭忠正遂向王怡仁稱：反正就是要綁架你，就是要你的
錢，這樣還要理由嗎？戊○○與鄭忠正並命王怡仁交付三百萬元，如不拿出錢來，就
不放人，且要斷手、斷腳，等著收屍云云，且令王怡仁打電話向家人籌款。王怡仁遂
五次以電話與其母親聯絡，然皆未能接通，戊○○等人即命王怡仁打電話給其女友，
然王怡仁知其女友無資力，故未聯絡。其間戊○○曾將玩具手槍之子彈退出，恫嚇王
怡仁稱：你以為這是假的嗎？都不會怕嗎？並搜王怡仁之皮包，取出金融卡，詢問密
碼後，由綽號「小弟」者至提款機查詢帳戶之存款餘額，惟該帳戶並無款項。嗣經討
價後，戊○○等人同意取贖金額降為一百萬元，王怡仁遂聯絡其祕書許雅璐，至台中
市○○路○段泛亞銀行南屯分行提領一百萬元之現金，交予在外被擄於車內之王怡仁
，王怡仁再交予鄭忠正，戊○○等人始將王怡仁載至台中縣清泉崗附近山區，命王怡
仁下車後，再將該自用小客車駛至台中市水湳機場附近之中清路旁棄置。戊○○等人
所取得之款項一百萬元，由鄭忠正交付七萬元予戊○○作為生活費用，餘款則由鄭忠
正與綽號「小弟」者朋分，均已花用淨盡。嗣經警將在王怡仁車上所採到之指紋送鑑
結果，與戊○○之指紋相符，因而循線查獲之事實，因而撤銷第一審此部分不當之判
決，改判仍論處戊○○共同意圖勒贖而擄人罪刑（處有期徒刑拾伍年，褫奪公權伍年
），已詳述其認事採證，所依據之證據及理由，對於戊○○否認意圖勒贖而擄人辯稱
：鄭忠正找其陪同處理債務，玩具槍係鄭忠正拿給「小弟」的，其未將槍枝之子彈退
出來嚇王怡仁，亦未問王怡仁有無侵占別人的業績、睡不該睡的女人、有人要花三百
萬元要做掉你，鄭忠正沒有告訴我要勒贖王怡仁，我根本不知道，鄭忠正說他很累，
我們才輪流開車，我沒毆打王怡仁；只是問他為何有人要花三百萬元作掉你，是不是
你有欠人債務；我也沒有要他打電話籌款，也沒有拿槍恐嚇他；我只知道王怡仁有交
付一百萬元給鄭忠正，其它的我不清楚」等語。及共同被告鄭忠正所稱：「沒有勒贖
，也沒有打王怡仁，但有押走；戊○○問王怡仁的話，因我在開車，沒注意聽；我有
說債務要怎麼還，但沒有說要勒索的話，也沒有叫他一定要打電話給誰；槍我沒看到
，金融卡有拿上去晃一下，要嚇嚇王怡仁看他所說是否實在，後來王怡仁自己同意要
還一百萬的債務，他自己聯絡助理去銀行領錢出來，交給阿弟仔，車子確丟在路邊，
得到的一百萬元我都交給阿弟仔，我只告訴戊○○說要為小弟處理房屋或土地的買賣
糾紛債務；當時阿弟仔有拿一張支票或本票，我沒看清楚，不知發票人是誰；一切都
是阿弟仔告訴我的」等語。為臨訟卸責之詞委無可採，亦在判決內詳予指駁並說明其
理由。又關於被告丙○○、乙○○被訴對王怡仁擄人勒贖部分，原判決綜合其調查證
據之結果，以丙○○、乙○○均堅決否認犯行，其於第一審辯稱：未參與或指使，亦
未提供王怡仁之相關資料予鄭忠正等語；丙○○又於原審辯稱：「與我無關，根本沒
有證據；那小弟姓什麼叫什麼我不清楚，不可能叫他處理債務；本來有一協議書，但
另有他人要買，我就算了，並沒有發生什麼糾紛，我也沒有把協議書交給或告訴他人
」等語；乙○○復於原審辯稱：「我不知情」等語。第查：王怡仁雖指稱案發前四日
，乙○○曾主動連絡見面，表示其女友要至王怡仁之公司上班，王怡仁乃稱其公司翌
日要在東勢林場舉行說明會，而案發當天被押上車後，戊○○有詢問是否剛從東勢林
場回來，並稱呼王怡仁為「王董」，因僅丙○○、乙○○會如此相稱，故懷疑此案與
丙○○、乙○○有關云云。然王怡仁從事保險業務，為三商保險公司營業處之負責人
，其員工甚多，交遊之對象亦廣，則知悉其公司擬在東勢林場舉行說明會之人，為數
必定不少。又「○董」係一般人對某公司或機構負責人之敬稱，被害人為三商保險公
司營業處之負責人，鄭忠正選定其為擄人勒贖之對象，逕以「王董」相稱，亦有可能
。是尚難以王怡仁曾向丙○○、乙○○談及其公司在東勢林場舉行說明會，且丙○○
、乙○○曾稱呼其為「王董」，即推測丙○○、乙○○有參與本件之行為。況鄭忠正
與戊○○均否認本案係出於丙○○、乙○○之指使，則此部分除王怡仁上開臆測之詞
外，公訴人所舉證據並不足以證明丙○○、乙○○參與犯罪，自難僅以推測或擬制之
方法，遽論丙○○、乙○○二人罪責。此外，復查無其他積極證據足資證明丙○○、
乙○○有擄人勒贖之犯行，因而維持第一審諭知丙○○、乙○○被訴對王怡仁擄人勒
贖部分無罪之判決，駁回檢察官在第二審之上訴，已詳述其證據取捨及證據證明力判
斷之理由。原判決上開部分所為論述，核與卷證資料相符，從形式上觀察，並無違背
法令之情形。按認事採證、證據之取捨及證據證明力之判斷，俱屬事實審法院之職權
，苟無違背證據法則，自不能指為違法。原判決對於戊○○有上開擄人勒贖之犯行，
已說明其依憑之證據及理由，對於其否認有擄人勒贖之辯解，認不可採，亦在判決內
詳述其不予採納之理由，並無上訴意旨所指違背法令情形，又懲治盜匪條例為現行有
效之法律，原判決已詳為說明，且為本院向來之見解，戊○○上訴意旨指摘原判決適
用法則不當，亦有誤會；其餘戊○○上訴意旨所指各節，或於原判決之主旨不生影響
之事項任意指摘，或原審已加審酌，已於判決內詳述其認事採證、證據取捨及證明力
判斷之理由，為其職權之適法行使，自不能指為違法。又原判決對於戊○○擄人勒贖
部分論處罪刑，並未諭知沒收玩具手槍一支（按原判決係對事實欄四部分論處罪刑始
諭知沒收玩具手槍一支），檢察官上訴意旨此部分指摘，尚有誤會。至丙○○、乙○
○被訴擄人勒贖部分，原判決認渠等犯罪尚屬不能證明，已詳述其證據取捨及判斷之
理由。檢察官上訴意旨各節，原審已加審酌，為單純事實之爭執或證據取捨及證據證
明力判斷之範疇，屬原審職權之適法行使，亦不能指為違法。檢察官及戊○○上訴意
旨徒憑己意，分別就原判決關於戊○○擄人勒贖部分，及關於丙○○、乙○○被訴對
王怡仁擄人勒贖部分，任意指摘違背法令，顯與法律規定得為第三審上訴理由之違法
情形不相適合，應認渠等上訴違背法律上之程式，予以駁回。
據上論結，應依刑事訴訟法第三百九十七條、第四百零一條、第三百九十五條前段，
判決如主文。
中      華      民      國     九十     年      八      月      九      日
                              最高法院刑事第九庭
                                  審判長法官  莊  登  照
                                        法官  洪  明  輝
                                        法官  黃  一  鑫
                                        法官  魏  新  和
                                        法官  林  秀  夫
      右正本證明與原本無異
                                              書  記  官
中      華      民      國     九十     年      八      月     十四     日


司法院資訊處製作；財團法人民間司法改革基金會備份。
